---
title: 'Relatório de Execução de piRNAcalc() para o `r params$chrom`'
author: 'José Roberto Sobrinho Lima'
date: "`r format(Sys.time(), '%d de %B de %Y')`"
params:
  pirnaDir: C:/Rdir/piRNAproject/piRNAchr1
  gitHubDir: C:/Rdir/piRNAproject
  pirnaObject: pirnaGDFchr1.rds
  fileRout: piRNAcalc_chr1.Rout
  fileRmd: reportPirnaGDF.Rmd
  chrom: chr1
---

```{r setup, echo = FALSE}
#.libPaths("C:/Rdir/library_R-3.4.0")
#.libPaths("/home/lghm/R/x86_64-pc-linux-gnu-library/3.4/")
library(knitr)
library(stringi); library(magrittr); library(reshape2); library(foreach);
library(grid); library(venn); library(ggplot2)
opts_chunk$set(fig.align = 'center', fig.height = 5, fig.width = 7,
               echo = FALSE, comment = NA, warning = FALSE, 
               fig.path = params$pirnaDir %s+%
                 .Platform$file.sep)
options(bitmapType = 'cairo')
```

***

## Introdução 

Este relatório consiste na caracterização da função 
`piRNAcalc(vcf_file, gff_file)` definida no código-fonte [`piRNAmethods.R`][1]
quando executada para o cromossomo `r params$chrom`. Serão destacados:

1. Os tempos de execução das principais etapas do programa; e

2. Os resultados produzidos pela função:
  + Um objeto R que armazena os dados da quantificação das mutações em piRNAs; e
  + Um relatório de execução para o cromossomo `r params$chrom`.

## Objeto da classe `PirnaGDF` ( _Genomes_ _Data_ _Format_ )

O resultado obtido pela função `piRNAcalc(vcf_file, gff_file)` é um objeto S4
[(GENOLINI,2008)][2] da classe `PirnaGDF`, definida no arquivo 
[`PirnaGDF-class.R`][3]. O repositório local do [GitHub][4] no servidor
armazenou o objeto gerado, ``r params$pirnaObject``, que apresenta 6 _slots_ (ou
variáveis): `generalInfo` é o primeiro _slot_ e contém informações gerais a
respeito do objeto; os outros 5 _slots_ contêm informações sobre cada uma das 5
regiões alvo (região de piRNA e outras 4 adjacentes de mesmo tamanho, nas
vizinhanças 5' e 3' e a 1000 bases de distância nos dois sentidos da fita) e são
da classe `InfoPirna`. Objetos da classe `InfoPirna` armazenam:

1. Uma tabela com informações sobre os piRNAs -- nome, posição genômica e
quatidade de mutações; e 

2. Uma lista com informações sobre as mutações de cada piRNA -- identificador 
NCBI, posição genômica, alteração em relação à referência, tipo de mutação, 
frequências e números de alelos em cada população humana. 

```{r introObject} 
source(file.path(params$gitHubDir, 'PirnaGDF-class.R'), 
       encoding = "UTF-8")
pirnaGDF <- readRDS(file.path(params$pirnaDir, 
                              params$pirnaObject))
show(pirnaGDF)
```

Em regiões de piRNA, podemos extrair uma série de informações a respeito de
mutações.

```{r pirna_colorPalette}
theme_set(theme_minimal())

pirna_colors <- c(
  `red`        = "#d11141",
  `green`      = "#00b159",
  `blue`       = "#00aedb",
  `orange`     = "#f37735",
  `yellow`     = "#ffc425",
  `light grey` = "#cccccc",
  `dark grey`  = "#8c8c8c")

#' Function to extract drsimonj colors as hex codes
#'
#' @param ... Character names of pirna_colors 
#'
pirna_cols <- function(...) {
  cols <- c(...)
  if (is.null(cols)) return(pirna_colors)
  pirna_colors[cols]
}

pirna_palettes <- list(
  `main`  = pirna_cols("blue", "green", "yellow"),
  `cool`  = pirna_cols("blue", "green"),
  `hot`   = pirna_cols("yellow", "orange", "red"),
  `mixed` = pirna_cols("blue", "green", "yellow", "orange", "red"),
  `grey`  = pirna_cols("light grey", "dark grey")
)

#' Return function to interpolate a drsimonj color palette
#'
#' @param palette Character name of palette in pirna_palettes
#' @param reverse Boolean indicating whether the palette should be reversed
#' @param ... Additional arguments to pass to colorRampPalette()
#'
pirna_pal <- function(palette = "main", reverse = FALSE, ...) {
  pal <- pirna_palettes[[palette]]
  if (reverse) pal <- rev(pal)
  colorRampPalette(pal, ...)
}

#' Color scale constructor for drsimonj colors
#'
#' @param palette Character name of palette in pirna_palettes
#' @param discrete Boolean indicating whether color aesthetic is discrete or not
#' @param reverse Boolean indicating whether the palette should be reversed
#' @param ... Additional arguments passed to discrete_scale() or
#'            scale_color_gradientn(), used respectively when discrete is 
#'            TRUE or FALSE
#'
scale_color_pirna <- function(palette = "main", discrete = TRUE, 
                              reverse = FALSE, ...) {
  pal <- pirna_pal(palette = palette, reverse = reverse)
  if (discrete) {
    discrete_scale("colour", paste0("pirna_", palette), palette = pal, ...)
  } else {
    scale_color_gradientn(colours = pal(256), ...)
  }
}

#' Fill scale constructor for drsimonj colors
#'
#' @param palette Character name of palette in pirna_palettes
#' @param discrete Boolean indicating whether color aesthetic is discrete or not
#' @param reverse Boolean indicating whether the palette should be reversed
#' @param ... Additional arguments passed to discrete_scale() or
#'            scale_fill_gradientn(), used respectively when discrete is TRUE or #'            FALSE
#'
scale_fill_pirna <- function(palette = "main", discrete = TRUE, 
                             reverse = FALSE, ...) {
  pal <- pirna_pal(palette = palette, reverse = reverse)
  if (discrete) {
    discrete_scale("fill", paste0("pirna_", palette), palette = pal, ...)
  } else {
    scale_fill_gradientn(colours = pal(256), ...)
  }
}
```

```{r plot_dataPrep}
pirnaData <- rbindlist(list(
  pirnaGDF["adjRegion:piRNA", "pirnaDataMut"],
  pirnaGDF["adjRegion:piRNA", "pirnaDataNonMut"]
))

pirnaData[ , piRNA.Tipo := factor(ifelse(
  test = `Mutações.Total` == 0, 
  yes  = 'piRNAs não mutados', 
  no   = 'piRNAs mutados'
))]
mutData <- rbindlist(pirnaGDF["adjRegion:piRNA", "mutData"], 
                     idcol = "piRNA.Referência")

vennMUTdata <- list(
  SNP   = as.list(
    mutData[`Mutação.Tipo` == "SNP", .(
      Africano         = `Mutação.Local`[Africano.AC != 0],
      Americano        = `Mutação.Local`[Americano.AC != 0],
      Europeu          = `Mutação.Local`[Europeu.AC != 0],
      `Leste Asiático` = `Mutação.Local`[`Leste Asiático.AC` != 0],
      `Sul Asiático`   = `Mutação.Local`[`Sul Asiático.AC` != 0]
    )]
  ),
  INDEL = as.list(
    mutData[`Mutação.Tipo` == "INDEL", .(
      Africano         = `Mutação.Local`[Africano.AC != 0],
      Americano        = `Mutação.Local`[Americano.AC != 0],
      Europeu          = `Mutação.Local`[Europeu.AC != 0],
      `Leste Asiático` = `Mutação.Local`[`Leste Asiático.AC` != 0],
      `Sul Asiático`   = `Mutação.Local`[`Sul Asiático.AC` != 0]
    )]
  )
)

meltMUTdata <- melt.data.table(
  data    = mutData[ , c(2, 3, 7, 11, 13, 15, 17, 19)], 
  id.vars = c("Mutação.Cromossomo", "Mutação.Local", "Mutação.Tipo")
)
meltMUTdata[ , `:=`(
  variable = factor(stri_replace_all_fixed(
    str  = variable, pattern = ".AF", replacement = ""
  )),
  AF.Tipo  = factor(ifelse(
    test = as.numeric(value) > 0, yes = "AF > 0", no = "AF = 0"
  ))
)]

tableINDEL <- meltMUTdata[
  AF.Tipo == "AF > 0", sum(`Mutação.Tipo` == "INDEL"), by = variable
]
tableSNP   <- meltMUTdata[
  AF.Tipo == "AF > 0", sum(`Mutação.Tipo` == "SNP"), by = variable
]

meltMUTdata[ , `:=`(
  `Mutação.Tipo` = ifelse(
    test = `Mutação.Tipo` == "INDEL",
    yes  = "INDEL (n=" %s+% sum(`Mutação.Tipo` == "INDEL") %s+% ")",
    no   = "SNP (n=" %s+% sum(`Mutação.Tipo` == "SNP") %s+% ")"
  )
)]

fun_rescale    <- function(y) {as.numeric(y) ^ {log10(0.5) / log10(0.05)}}
fun_rescaleInv <- function(y) {as.numeric(y) ^ {log10(0.05) / log10(0.5)}}

```

```{r plot1}
ggplot(data = pirnaData, aes(x = piRNA.Tipo, fill = piRNA.Tipo)) +
  geom_bar() +
  geom_text(stat = 'count', aes(label = ..count.., y = ..count.. / 2),
            position = position_dodge(width = 0.9)) +
  labs(title = 'Classificação de piRNAs no cromossomo ' %s+% 
         stri_extract_all(params$chrom, regex='[1-9]+|[XY]+'),
       subtitle = 'piRNAs mutados vs não mutados (Total de piRNAs =' %s+%
         nrow(pirnaData) %s+% ')', x = '', 
       y = 'Quantidade de\npiRNAs') +
  theme(legend.position = 'none') +
  scale_color_pirna("cool") +
  scale_fill_pirna("cool")
```

```{r plot2}
ggplot(data = mutData,
       aes(fill = ifelse(`Mutação.ID` == '.', 'Sem RS', 'Com RS'),
           x    = `Mutação.Tipo`)) +
  geom_bar(position = 'dodge') +
  geom_text(stat = 'count', 
            aes(label = ..count.., y = ..count.. / 2),
            position = position_dodge(width = 0.9)) +
  labs(title = 'Classificação de mutações em piRNAs no cromossomo ' %s+% 
         stri_extract_all(params$chrom, regex = '[1-9]+|[XY]+'),
       subtitle = 'Mutações SNP vs INDEL (Total de mutações =' %s+%
         nrow(mutData) %s+% ')', fill = 'Identificador dbSNP',
       x = '', y = 'Quantidade de\nmutações') +
  theme(legend.position = "top") +
  scale_color_pirna("cool") +
  scale_fill_pirna("cool")
```

```{r plot3}
par(mfrow=c(1,2))
for (nameMut in c("INDEL", "SNP")) {
  if (sum(sapply(vennMUTdata[[nameMut]], length)) == 0) {
    venn(length(vennMUTdata[[nameMut]]),
         snames = names(vennMUTdata[[nameMut]]),
         zcolor = "lightgray", col = "lightgray",
         cexsn = 0.75, cexil = 0.75, opacity = 1)
    text(x = c(500, 500), y = c(525, 475), 
         labels = c("Não há mutações", "nas populações"))
  } else {
    venn(vennMUTdata[[nameMut]], cexsn = 0.75, cexil = 0.75, opacity = 0.6,
         zcolor = pirna_palettes$mixed, col = pirna_palettes$mixed)
  }
  if (nameMut == "INDEL") {
    text(
      x      = c(0, 0), cex = c(1.1, 0.8), 
      y      = c(1100, 1025), pos = c(4, 4),
      labels = c("Distribuição de mutações em piRNAs no",
                 "Diagrama de Venn para quantidade de mutações por")
    )
  }
  if (nameMut == "SNP") {
    text(
      x      = c(355 + 10, 170 - 10), cex = c(1.1, 0.8), 
      y      = c(1100, 1025), pos = c(2, 2),
      labels = c("cromossomo " %s+% stri_extract_all(
        params$chrom, regex = '[1-9]+|[XY]+'), "população"
      )
    )
  }
  text(x = 500, y = 10, cex = 1.1, pos = 1,
       labels = nameMut %s+% "(n=" %s+% 
         mutData[ , sum(`Mutação.Tipo` == nameMut)] %s+% ")")
  segments(0, 0, 0, 1000, col = "white", lty = 1, lwd = 1)
  segments(0, 1000, 1000, 1000, col = "white", lty = 1, lwd = 1)
  segments(1000, 1000, 1000, 0, col = "white", lty = 1, lwd = 1)
  segments(1000, 0, 0, 0, col = "white", lty = 1, lwd = 1)  
}
```

```{r plot4}
ggplot(data = meltMUTdata[AF.Tipo == "AF > 0"],
       aes(x = `Mutação.Tipo`,  y = fun_rescale(value), fill = variable)) +
  geom_boxplot(width = 0.9) +
  annotate("text", size = 3,
           x = c(0.64, 0.82, 1, 1.18, 1.36, 1.64, 1.82, 2, 2.18, 2.36),
           y = fun_rescale(rep(0.01, 10) / 100), 
           label = 'n=' %s+% c(tableINDEL, tableSNP)) +
  scale_y_continuous(
    breaks = fun_rescale(c(0.01, 0.1, 0.5, 1, 2, 5, 10, 20, 50, 80, 100) / 100),
    labels = c(0.01, 0.1, 0.5, 1, 2, 5, 10, 20, 50, 80, 100) %s+% "%"
  ) +
  scale_x_discrete(position = "top") +
  labs(title = 'Distribuição de mutações em piRNAs no cromossomo ' %s+%
         stri_extract_all(params$chrom, regex = '[1-9]+|[XY]+'),
       subtitle = 'Boxplot de mutações com frequências ' %s+%
         'alélicas não nulas',
       fill = 'Populações Humanas', 
       x = '', y = 'Frequência Alélica') +
  theme(legend.position = "bottom") +
  scale_color_pirna("mixed") +
  scale_fill_pirna("mixed")
```

## Relatório de execução para `r params$chrom`

Este relatório foi obtido a partir de um modelo pré-definido 
``r params$fileRmd``, que apresenta um conjunto diversificado de parâmetros cujo
intuito é reutilizar um mesmo modelo de relatório para diferentes valores de
entrada atribuidos. Os nomes, tipos e valores padrões desses parâmetros são
declarados na seção YAML desse modelo, como definidos a seguir:

```{r, echo = TRUE, eval = FALSE}
#' Modelo para o cabeçalho YAML do arquivo .Rmd 
---
title: 'Relatório de Execução de piRNAcalc para o `r params$chrom`'
author: 'José Roberto Sobrinho Lima'
date: "`r format(Sys.time(), '%d de %B de %Y')`"
params:
  pirnaDir: ".../path/to/piRNA_directory"
  gitHubDir: ".../path/to/gitHub_local_repos_directory"
  pirnaObject: "name_object_pirnaGDF.rds"
  fileRout: "name_file.Rout"
  fileRmd: "name_file.Rmd"
  chrom: "chr[1-22;X;Y]"
---
```

O resultado final foi um relatório em formato `html` produzido de acordo com o
seguinte código:

```{r, echo = TRUE, eval = FALSE}
#' Modelo para a obtenção do relatório de execução
rmarkdown::render(
  input         = ".../path/to/gitHub_local_repos_directory/name_file.Rmd",
  output_dir    = ".../path/to/piRNA_directory"
  output_file   = "name_file.html",
  output_format = "html_document", 
  encoding      = "UTF-8",
  params        = list(
    pirnaDir    = ".../path/to/piRNA_directory",
    gitHubDir   = ".../path/to/gitHub_local_repos_directory",
    pirnaObject = "name_object_pirnaGDF.rds",
    fileRout    = "name_file.Rout",
    fileRmd     = "name_file.Rmd",
    chrom       = "chr[1-22;X;Y]"
  )
)
```

## Tempos de Execução de piRNAcalc()

Os tempos de execução do código foram obtidos com base no pacote `tictoc`
[(IZRAILEV, 2014)][5] e armazenados no arquivo ``r params$fileRout``. Ao todo,
foram calculados os tempos de execução em 3 momentos distintos do código:

```{r}
newRout <- readLines(file(
  file.path(params$pirnaDir, params$fileRout), 
  encoding = "UTF-8"
))

newRout <- newRout[endsWith(newRout, "elapsed")] %>% 
  stri_split_fixed(": ") %>% sapply(function(x) x[2])
```

1. Tempos de execução para tratamento do arquivo VCF:
  + Leitura do arquivo VCF: ``r newRout[1]``;
  + Limpeza dos atributos *INFO* do arquivo VCF: ``r newRout[2]``;
  + Tratamento de obervações com múltiplas mutações: ``r newRout[3]``;
  + Cálculo dos ACs de cada população: ``r newRout[4]``.

2. Tempos de execução para tratamento do arquivo GFF:
  + Leitura do arquivo  GFF: ``r newRout[5]``;
  + Limpeza do campo *attributes* do arquivo GFF: ``r newRout[6]``.

3. Tempos de execução para quantificação das mutações nas 5 regiões (5x):
  - Região Adjacente -1000:
    + Atualização da tabela **pirnaData** e da lista **mutData** para compor a
    classe `InfoPirna`: ``r newRout[7]``.
  
  - Região Adjacente 5':
    + Atualização da tabela **pirnaData** e da lista **mutData** para compor a
    classe `InfoPirna`: ``r newRout[8]``.
    
  - Região de piRNA:
    + Atualização da tabela **pirnaData** e da lista **mutData** para compor a
    classe `InfoPirna`: ``r newRout[9]``.
    
  - Região Adjacente 3':
    + Atualização da tabela **pirnaData** e da lista **mutData** para compor a
    classe `InfoPirna`: ``r newRout[10]``.  
  
  - Região Adjacente +1000:
    + Atualização da tabela **pirnaData** e da lista **mutData** para compor a
    classe `InfoPirna`: ``r newRout[11]``.

O tempo total de execução do código foi estimado em ``r newRout[12]``.

## Considerações finais

Os tempos de execução apresentados anteriormente fornecem um panorama abrangente
da demanda computacional exigida pelo código e pelos arquivos por ele tratados.

Cada um dos tempos mensurados corresponde a uma etapa chave do código, o que
permite diversas análises comparativas com os dados dos demais cromossomos e 
revela como a eficiência do código diminui com o aumento do tamanho dos arquivos
VCF. 

Por fim, esses dados também permitem que modificações realizadas no código
possam ter uma avaliação mais consistente em termos de performace e desempenho.

***

Para reproduzir os conteúdos deste relatório, além dos arquivos, códigos e
instrucões disponíveis em repositório online do [GitHub][4], o ambiente R
precisa ter os seguintes pacotes carregados:

```{r sessionR, echo = TRUE}
sessionInfo()
```

[1]: https://github.com/JsRoberto/piRNAproject/piRNAmethods.R "`piRNAmethods.R`"

[2]: https://cran.r-project.org/doc/contrib/Genolini-S4tutorialV0-5en.pdf "(GENOLINI, 2008)"

[3]: https://github.com/JsRoberto/piRNAproject/PirnaGDF-class.R "`PirnaGDF-class.R`"

[4]: https://github.com/JsRoberto/piRNAproject "GitHub" 

[5]: http://github.com/collectivemedia/tictoc "(IZRAILEV, 2014)"

